臺灣高等法院刑事判決　　　　　　　　94年度上訴字第2196號
上　訴　人
即　被　告　丙○○
上列上訴人因詐欺等案件，不服臺灣基隆地方法院94年度訴字第
346 號，中華民國94年5 月25日第一審判決（起訴案號：臺灣基
隆地方法院檢察署94年度偵字第40號），提起上訴，本院判決如
下：
    主  文
上訴駁回。
丙○○緩刑年。
    事  實
一、丙○○於民國（下同）93年7 月間偶然閱及中國時報小啟欄
    刊登收購提款簿之廣告，乃依該廣告所刊登之電話與真實姓
    名年籍均不詳之中年女子聯絡，該中年女子向丙○○表示有
    意收購丙○○申請所得之金融機構帳戶，丙○○因缺錢花用
    ，明知申請金融機構帳戶使用係輕而易舉之事，一般人無故
    取得他人金融帳戶使用之行徑常與侵害財產性犯罪之需要密
    切相關，且該中年女子不自行申辦帳戶使用反以高價收買他
    人存摺，而可預見提供自己帳戶供真實姓名、年籍均不詳之
    中年女子使用，可能足以幫助該中年女子及與之有常業詐欺
    犯意聯絡之人為常業詐欺犯行，並進而掩飾或隱匿該中年女
    子及與之有常業詐欺犯意聯絡之人因自己犯常業詐欺罪之所
    得財物，又對於提供帳戶予該中年女子使用雖無必引發他人
    萌生常業詐欺犯罪及用於掩飾或隱匿他人因自己犯常業詐欺
    罪所得財物之確信，但仍以縱若有他人持以犯常業詐欺罪或
    用以掩飾或隱匿他人因自己犯常業詐欺罪所得財物亦無違反
    其本意，然因資力窘困，竟仍基於幫助該中年女子及與之有
    犯意聯絡之人實施常業詐欺，及為該中年女子掩飾或隱匿彼
    等自己因犯常業詐欺犯罪所得財物之不確定故意，於93年7
    月間中旬某日，在臺北市○○○路○ 段附近，將其於同月9
    日申請得來之中國信託商業銀行基隆分行帳號000000000000
    0000號號帳戶、台新國際商業銀行基隆分行帳號0000000000
    0000號帳戶（含存摺、密碼及提款卡）交予該中年女子，並
    收取新臺幣（下同）七千元之報酬，藉此幫助該中年女子等
    人達其向他人常業詐欺取財之目的，及掩飾或隱匿該中年女
    子等人因自己犯常業詐欺罪之所得財物。嗣該中年女子或與
    之有犯意聯絡之人以刊登報紙徵人廣告向不特定人詐財之方
    式廣登報紙徵人廣告，藉此向不特定人詐騙財物，並恃此為
    生，其中該詐騙集團在報紙刊登廣告佯稱需雇用男性司機，
    甲○○信以為真，於93年8月9日撥打電話應徵，該詐騙集團
    成員則謊稱需先繳納保證金四千元，致甲○○陷於錯誤，於
    同日至新竹市○○路之台新銀行自動提款機，將四千元匯入
    丙○○前揭台新國際商業銀行帳戶內，嗣甲○○雖發覺有異
    ，惟該筆款項已遭詐騙集團提領；又該詐騙集團復在報紙刊
    登廣告佯稱欲雇用伴遊，乙○○信以為真，於93年8月26日
    撥打電話應徵，該詐騙集團成員則謊稱需先繳納會費，致乙○○陷於錯誤，於同日，將三萬元匯至丙○○前揭中國信託
    商業銀行帳戶內，該款項並遭詐欺集團成員提領一空。嗣後
    甲○○、乙○○發覺有異而分別報警循線查獲上情。
二、案經基隆市警察局第二分局報請臺灣基隆地方法院檢察署檢
    察官偵查起訴。
    理  由
一、右揭事實業據被告丙○○於原審審理時供承不諱，核與被害
    人甲○○、乙○○於警詢中之指訴情節相符，復有台新國際
    商業銀行94年3 月17日台新作集字第9402148 號函及所附開
    戶人基本資料、資金往來明細表、中國信託商業銀行基隆分
    行93年9 月22日中信銀00000000002 號函及資金交易明細表
    、中國信託商業銀行客戶交易明細表、台新銀行自動櫃員機
    交易明細表等件在卷可稽。又於金融機構開設帳戶，請領存
    摺及金融卡，係針對個人身分之社會信用而予以資金流通，
    具有強烈之屬人性格，而金融帳戶作為個人理財之工具，申
    請開設並無任何特殊之限制，一般民眾皆得以存入最低開戶
    金額之方式申請取得，且同一人均得在不同之金融機構申請
    數個存款帳戶使用，乃眾所週知之事實，依一般人之社會經
    驗，若遇不熟識之人委以自己名義申請帳戶，再以高價向其
    蒐集金融帳戶使用，乃甚為怪異之事，衡情，提供帳戶者對
    於該等帳戶是否係供合法使用，絕無不起疑心之理。且自政
    府開放金融業申請設立後，金融機構大量增加，使一般人申
    請存款帳戶更是極為容易且便利，因此除非活期存款帳戶使
    用人欲將帳戶充作犯罪之用，否則一般充作正常使用之活期
    存款帳戶，並無向他人購買之必要，此乃一般人皆知之常識
    ，何況被告與該中年女子互不相識，且參以今日社會，利用
    手機簡訊、寄送得獎通知等常業詐欺案件頻傳，新聞媒體對
    於詐欺取財犯罪集團大量收購他人存款帳戶（俗稱人頭戶）
    以為取得詐欺款項之方法，且事後提領一空，致難以由該銀
    行帳戶藉以進一步追查實際提款人（因銀行帳戶出賣人與該
    詐欺集團間互不相識，本案被告出賣其金融帳戶即屬一例）
    等情多有傳播，並已為台灣社會經驗常見之情形，以被告之
    智識及社會經驗，對於出售其銀行帳戶可供人為常業詐欺之
    不法使用並藉以掩飾或隱匿該犯罪所得當然有所認識；且被
    告於原審審理及本院準備程序時亦供承：知悉其前揭帳戶可
    能會被他人供作非法犯罪之用等語（見原審卷第18頁；本院
    卷第21頁），則被告對於該中年女子等人，可能以其出售之
    銀行帳戶做為向他人詐取財物之用，及以該帳戶掩飾或隱匿
    該中年女子等人因自己犯常業詐欺罪所得財物，避免遭查獲
    等情，更難諉為毫無預見，足徵被告確已預見該中年女子等
    人係以其出售之銀行帳戶充為犯罪之用，並作為掩飾或隱匿
    犯罪所得財物之用，且該等非法使用方法並不違於被告之本
    意；復參以被害人甲○○、乙○○均指稱係遭報紙徵人廣告
    詐財而分別匯入四千元、三萬元至被告上開二個銀行帳戶，
    以該中年女子等人以報紙刊登徵人廣告藉此詐欺甲○○、乙○○等不特定被害人，及依卷附台新國際商業銀行及中國信
    託商業銀行基隆分行函附之資金往來明細表所示，各該銀行
    帳戶陸續有十餘筆之金錢匯入隨即遭提領，被害人數不特定
    及獲取犯罪所得非少之情狀觀之，該中年女子等人組成之詐
    欺集團，均係以意圖為自己不法之所有，以詐術使人將本人
    之物交付為常業無疑，彼等從事刊登報紙徵人廣告詐財之不
    法行為，自係恃此為生，應成立刑法第340條常業詐欺罪。
    綜上，足認前開被害人係遭該中年女子所屬之常業詐欺集團
    詐騙，而被害人所匯入之款項係常業詐欺之犯罪所得之物，
    被告上開二個銀行帳戶則係掩飾或隱匿該中年女子等人因自
    己常業詐欺犯罪所得之帳戶至為明確，則被告提供上開銀行
    帳戶予該中年女子等人實施詐欺取財犯行，幫助彼等遂行常
    業詐欺犯罪，又幫助彼等掩飾或隱匿因自己常業詐欺罪所得
    財物等犯行，已甚明確，是被告於本院審理時辯稱伊係無心
    之過云云，要屬避重就輕之詞，不足採信。本件事證明確，
    被告犯行洵堪認定，應依法論科。
二、按前揭常業詐騙集團成員之中年女子或與之有犯意聯絡之人
    ，基於意圖為自己不法所有之犯意，以廣登報紙徵人廣告藉
    以向不特定人詐財之方式，使甲○○、乙○○等不特定被害
    人多人陷於錯誤，而將本人之財物交付，其等所為，係犯刑
    法第340 條之常業詐欺取財罪。被告既預見該中年女子以一
    本三千元或四千元不等之代價，收購其上開銀行帳戶，可能
    供為常業詐欺犯罪被害人匯款之用，竟基於幫助常業詐欺之
    不確定故意，一次出售其所有名義之上開二個銀行帳戶為上
    開常業詐欺犯行施以助力，核其所為係犯刑法第30條第1 項
    前段、第340 條之幫助常業詐欺罪；次按洗錢防制法已於92
    年2 月6 日修正公布，並於同年8 月6 日施行，修正後該法
    第9 條第1 項規定：「犯第二條第一款之罪者，處五年以下
    有期徒刑，得併科新臺幣三百萬元以下之罰金」，同法第2
    條第1 款復規定：「本法所稱洗錢，係指下列行為：一、掩
    飾或隱匿因自己重大犯罪所得財物或財產上之利益者」，而
    刑法第340 條規定之常業詐欺罪，係屬現行洗錢防制法第3
    條第1 項第5 款所明定之重大犯罪，被告基於幫助洗錢之不
    確定故意，一次將自己名義之上開二個銀行帳戶售賣交付予
    該中年女子，而使該常業詐欺犯罪集團於實施常業詐欺之重
    大犯罪時，均得以利用被告帳戶供掩飾或隱匿因自己重大犯
    罪所得財物之用，係犯現行洗錢防制法第9 條第1 項、刑法
    第30條第1 項前段之幫助掩飾、隱匿因自己重大犯罪所得財
    物罪。雖有認被告係基於掩飾或隱匿他人因重大犯罪所得財
    物之洗錢犯意，且被告於提供上開銀行帳戶予他人使用時，
    應可預見使用人可能將其提供之帳戶用於掩飾他人因重大犯
    罪所得之財物，而不違反其本意，應係犯洗錢防制法第2 條
    第2 款之罪，應依同法第9 條第2 項論處；亦有認被告雖係
    基於幫助掩飾或隱匿他人因自己重大犯罪所得財物之洗錢犯
    意，然被告於提供上開銀行帳戶予他人使用時，應可預見使
    用人可能將其提供之帳戶用於掩飾自己因犯罪所得之財物，
    而不違反其本意，其既提供犯罪者洗錢管道之行為，客觀上
    已足該當洗錢罪之構成要件，即其已參與構成犯罪事實之一
    部，即屬分擔實施犯罪之行為，縱其僅以幫助掩飾或隱匿他
    人因自己重大犯罪之洗錢犯意而參與，亦仍屬共同正犯，應
    係犯洗錢防制法第2 條第1 款之罪，應依同法第9 條第1 項
    論處，而非幫助犯；然按洗錢防制法之制定，旨在防止特定
    重大犯罪不法所得之資金或財產，藉由洗錢行為，諸如經由
    各種金融機關或其他交易管道，轉換成為合法來源之資金或
    財產，切斷資金與當初犯罪行為之關連性，隱匿犯罪行為或
    該資金不法來源之本質，使偵查機關無法藉由資金之流向追
    查犯罪行為人，其所保護之法益為國家對特定重大犯罪之追
    訴及處罰。又洗錢防制法第2 條第1 款、第2 款之洗錢行為
    係指行為人為「掩飾」或「隱匿」自己重大犯罪所得財物或
    財產上之利益（洗錢防制法第9 條第1 款之洗錢罪，係以行
    為人有「掩飾」、「隱匿」自己因重大犯罪所得之財物為其
    構成要件行為），或行為人「掩飾」、收受、搬運、寄藏、
    故買或牙保他人因重大犯罪所得財物或財產上之利益（同法
    第9 條第2 款之洗錢罪，係以行為人「掩飾」他人因重大犯
    罪所得之財物為其構成要件行為）。除利用不知情之合法管
    道〈如金融機關〉為之外，其他使所得財物或利益之來源合
    法化，或改變該財物或利益之本質，以避免追訴處罰之掩飾
    、藏匿犯特定重大犯罪所得財產或利益之行為均屬之，故洗
    錢防制法第2 條第1 款、第2 款之所謂「掩飾」、「隱匿」
    等之洗錢行為，應就犯罪全部過程加以觀察，包括有無因而
    使重大犯罪所得之財物或財產上利益之性質、來源、所在地
    、所有權或其他權利改變，因而妨礙重大犯罪之追查或處罰
    ，或有無阻撓或危及對重大犯罪所得之財物或財產上利益來
    源追查或處罰之行為在內。查被告本案行為能被評價成立犯
    罪者，僅係其出售其所有名義之上開銀行帳戶予他人之行為
    而已，且於其交付上開銀行帳戶之時，就其提供之上開銀行
    帳戶而言，非必然已有所謂之重大犯罪存在，遑論必然有何
    重大犯罪所得財物可資掩飾、隱匿，且被告單純提供交付上
    開銀行帳戶之行為，在洗錢過程中，僅屬一靜態行為，尚待
    他人之提領、轉帳行為之介入，始會使重大犯罪所得之財物
    或財產上利益之性質、來源、所在地、所有權或其他權利改
    變，因而妨礙重大犯罪之追查，則為「掩飾」、「隱匿」洗
    錢行為者，應為將被害人所匯入之款項由被告上開銀行帳戶
    提領、轉帳使來源合法化之人，被告僅單純提供上開銀行帳
    戶，並無證據足以證明確有參與嗣後提款、轉帳等屬「掩飾
    」或「隱匿」之洗錢犯罪構成要件行為，實難僅以被告出售
    其所有名義上開銀行帳戶之行為，遽認即屬「掩飾」或「隱
    匿」之洗錢行為，至多僅可認定係對於該中年女子等人所組
    成之詐騙集團為「掩飾」或「隱匿」因自己常業詐欺犯罪所
    得之財物之洗錢行為予以助力，此即與洗錢防制法第9 條第
    2 項之構成要件有間；且被告僅有出售上開銀行帳戶之行為
    ，而對方承諾付予被告之報酬亦僅區區七千元，其可得之利
    益實少，尚難認被告有將實施常業詐欺犯行之人所為「掩飾
    」、「隱匿」之洗錢犯罪構成要件行為視為自己犯行之自己
    共同犯罪之意思，僅能認被告係基於幫助洗錢之不確定故意
    而為出售、交付上開銀行帳戶之便利該中年女子等人所組成
    之詐騙集團遂行其「掩飾」或「隱匿」因自己常業詐欺犯罪
    所得之財物或予以助力之洗錢構成要件以外之行為，自屬犯
    洗錢防制法第9 條第1 項、刑法第30條第1 項前段之幫助掩
    飾、隱匿因自己重大犯罪所得財物罪名。又被告所為幫助常
    業詐欺罪及幫助洗錢罪，均屬從犯。起訴書雖認被告係犯洗
    錢防制法第9 條第2 項之洗錢罪名，惟經原審蒞庭檢察官已
    當庭更正起訴法條為被告係犯洗錢防制法第9 條第1 項之洗
    錢罪之幫助犯，及刑法第340 條常業詐欺罪之幫助犯，自不
    生變更起訴法條之問題，併此敘明。又被告上開各罪，均應
    依刑法第30條第2 項規定減輕其刑。再被告於原審審理時為
    有罪之陳述，並坦承其本案犯罪之幫助洗錢犯意及行為，就
    被告所犯幫助洗錢罪名，應依洗錢防制法第9 條第5 項後段
    之規定，遞減輕其刑。又被告以一行為出售交付其所有名義
    之上開二個銀行帳戶行為，同時觸犯幫助常業詐欺罪及幫助
    洗錢罪二罪，為想像競合犯，應從較重之幫助常業詐欺罪處
    斷。再被告觸犯刑法第30條第1 項前段、第340 條之幫助常
    業詐欺罪名，其法定本刑為一年以上七年以下有期徒刑，然
    本案被告僅係單純出賣其所有上開二個銀行帳戶資料予該中
    年女子，實際利得僅區區七千元，且被告於原審審理時坦承
    所為，並表示悔悟之意，本院認對被告科以法定最低度刑，
    猶嫌過重，在客觀上足以引起一般同情，因認情可憫恕，爰
    再依刑法第59條規定，遞減輕其刑。
三、原審認被告罪證明確，因而依洗錢防制法第9 條第1 項、第
    5 項後段、第12條第1 項，刑法第11條、第340 條、第30條
    第1 項前段、第2 項、第55條、第59條之規定，並爰審酌被
    告將銀行帳戶販賣予該中年女子等人供作常業詐欺犯罪及犯
    罪所得財物洗錢之用，造成犯罪偵查困難，幕後犯罪人得以
    逍遙法外，致使此類犯罪手法層出不窮，危害交易秩序與社
    會治安，及其智識、犯罪目的、手段尚稱平和、並未實際參
    與詐欺取財、洗錢之犯行，責難性較小及所得利益頗微等一
    切犯罪情狀，量處被告有期徒刑3 月。並以被告出售上開銀
    行帳戶供洗錢所得之財物七千元，被告既已實際取得七千元
    ，自應依洗錢防制法第12條第1 項之規定諭知沒收，如全部
    或一部不能沒收時（原判決贅述追徵其價額，應予更正）以
    其財產抵償之。及被告出售上開二銀行帳戶予該中年女子所
    交付之存摺二本、提款卡二張，均非屬被告本件犯罪之義務
    沒收之物，且皆未扣案，復無證據足證該等物件現尚存在而
    未滅失，再者，依現今一般金融機構之約款，金融機構所發
    給之存摺、提款卡多原則上約定屬金融機構所有（提款卡背
    面約款亦多有載明），且上開銀行帳戶業經相關機構列為犯
    罪帳戶，已無再為人利用之虞，相關物品亦已屬無用之物，
    為免日後執行之困擾，爰不予宣告沒收。其認事用法，並無
    違誤，量刑亦稱妥適，被告上訴意旨，以其並非有意犯罪，
    指摘原判決不當，並無理由，應駁回之。
四、被告未曾受有期徒刑以上刑之宣告，有本院被告全國前案紀
    錄表在卷可按，其因一時失慮致罹刑典，受此刑之宣告後，
    當知警惕，信無再犯之虞，本院認其宣告之刑以暫不執行為
    適當，爰均併予宣告緩刑三年，以勵自新。
據上論斷，應依刑事訴訟法第368 條，刑法第74條第1 款，判決
如主文。
本案經檢察官黃柏齡到庭執行職務。
中　　華　　民　　國　　94　　年　　8 　　月　　31　　日
　　　　　　　　　刑事第四庭審判長法　官  許增男
　　　　　　　　　　　　　　      法　官  周煙平
　　　　　　　 　 　　　　　　  　法　官  謝靜恒
以上正本證明與原本無異。
如不服本判決，應於收受送達後十日內向本院提出上訴書狀，其
未敘述上訴之理由者並得於提起上訴後十日內向本院補提理由書
（均須按他造當事人之人數附繕本）。
                                  書記官  魏淑娟
中　　華　　民　　國　　94　　年　　8 　　月　　31　　日
附錄：本案論罪科刑法條全文
中華民國刑法第340條
以犯第三百三十九條之罪為常業者，處一年以上七年以下有期徒
刑，得併科五萬元以下罰金。
